【裁判字號】    98,訴,856
【裁判日期】    990730
【裁判案由】    分配表異議之訴
【裁判全文】
臺灣臺北地方法院民事判決               98年度訴字第856號
原      告  丙○○
訴訟代理人  謝碧鳳律師
被      告  甲○○
訴訟代理人  林明正律師
複 代理 人  周志吉律師
被      告  乙○○
上列當事人間分配表異議之訴事件，本院於民國99年6 月28日言
詞辯論終結，判決如下：
    主      文
臺灣臺北地方法院九十七年度執字第五０四二一號給付損害金強
制執行事件於民國九十八年三月十日製作之分配表，其中分配表
「表一」次序八所示被告甲○○應受分配款新臺幣壹佰捌拾玖萬
捌仟貳佰陸拾捌元、次序三所示執行費用新臺幣萬陸仟元、次
序九應分配程序費用新臺幣柒佰貳拾貳元，暨「表二」次序三所
示應受分配款新臺幣伍佰伍拾元，應予剔除，不得列入分配表；
「表一」次序7 所示原告應受分配款更正為新臺幣貳佰壹拾柒萬
伍仟零貳拾玖元。
訴訟費用由被告負擔。
    事實及理由
甲、程序部分：
一、按債權人或債務人對於分配表所載各債權人之債權或分配金
    額有不同意者，應於分配期日1 日前，向執行法院提出書狀
    ，聲明異議。異議未終結者，為異議之債權人或債務人，得
    向執行法院對為反對陳述之債權人或債務人提起分配表異議
    之訴；聲明異議人未於分配期日起10日內向執行法院為前2
    項起訴之證明者，視為撤回其異議之聲明；前項期間，於第
    40條之1 有反對陳述之情形，自聲明異議人受通知之日起算
    。強制執行法第39條第1 項、第41條第1 項、第3 項前段及
    第4 項分別定有明文。本件原告主張其於分配期日即民國98
    年4 月10日前之98年4 月6 日聲明異議，嗣於98年4 月13日
    收受本院民事執行處有關命於10日內提起異議之訴並提出起
    訴證明之通知，於受通知後10日內之98年4 月17日提起本件
    分配表異議之訴等情，有本院民事執行處98年3 月10日函送
    分配表、98年4 月8 日執行命令、原告聲明異議狀可稽（見
    本院卷第5 至13頁），併經本院調閱97年度執字第50421 號
    執行卷宗，核屬相符，是原告提起本件分配表異議之訴，自
    屬合法。
二、又訴狀送達後，原告不得將原訴變更或追加，但該訴訟標的
    對於數人必須合一確定時，追加其原非當事人之人為當事人
    者，不在此限，民事訴訟法第255 條第1 項第5 款定有明文
    。又依強制執行法第41條第1 項規定，對分配表為異議之債
    權人或債務人，於異議未終結前，可對為反對陳述之債權人
    或債務人提起分配表異議之訴，此係異議人行使其異議權，
    屬形成之訴，對於反對陳述之人全體必須合一確定，而應為
    一致之判決，屬類似必要共同訴訟。本件原告聲明異議後，
    執行法院疏未通知債務人乙○○，卻逕通知原告對債權人甲
    ○○起訴，本院審理期間，債務人乙○○表示反對原告之聲
    明異議（見本院卷第174 頁），故原告追加乙○○為被告（
    見本院卷第175 至182 頁），揆諸前開說明，並無不合，應
    予准許。
三、被告乙○○經合法通知，未於最後言詞辯論期日到場，核無
    民事訴訟法第386 條各款所列情形，爰依原告之聲請，由其
    一造辯論而為判決。
乙、實體部分：
一、原告主張：本院97年度執字第50421 號給付損害金強制執行
    事件（下稱系爭執行事件），業經拍賣債務人即被告乙○○
    所有坐落台北縣新店市○○段658 、659 地號等2 筆土地應
    有部分及其上門牌台北縣新店市○○路○ 段16巷7 號2 樓房
    屋（下稱系爭房地），拍得新臺幣（下同）389 萬6,000 元
    ，並於98年1 月13日對第一商業銀行新店分行、南門分行核
    發存款之支付轉給命令（合計轉給781 元）。被告甲○○為
    被告乙○○之兄，2 人竟通謀虛偽意思表示，由乙○○於95
    年2 月25日簽發到期日均為95年3 月20日、面額各為150 萬
    元之本票3 紙（下稱系爭本票），交付甲○○聲請本票強制
    執行裁定，經本院於97年1 月18日以97年度票字第2294號裁
    定准予強制執行，旋由甲○○於同年8 月8 日持該確定裁定
    為執行名義聲明參與分配，並經本院民事執行處將其列入分
    配表受償，分配金額票款部分為189 萬8,268 元、551 元，
    程序費用722 元及優先清償之執行費3 萬6,000 元，系爭本
    票債權既屬虛偽不實，即不得列入本件分配表而受分配，應
    予剔除，不得列入分配表，應改分配予原告等語，併聲明：
    如主文第1 項所示。
二、被告則以：系爭房地原為甲○○於76年10月6 日向訴外人王
    繼偉購買，僅係借名登記予乙○○，嗣乙○○於94年間向甲
    ○○以450 萬元購買系爭房地，因當時乙○○並無現款，故
    簽發系爭3 紙面額共計450 萬元本票，依票載到期日付款，
    以支應買賣價金並清償先前乙○○積欠之債務，故系爭本票
    債權確實存在，嗣票載到期日屆至，乙○○並未付款，甲○
    ○自得依法行使票據權利，系爭本票債權並非通謀虛偽意思
    表示等語置辯。併聲明：原告之訴駁回。
三、兩造不爭執之事實：
  (一)甲○○與乙○○為兄弟關係，甲○○於72年間將戶籍設籍於
    系爭房屋。
  (二)原告於97年6 月10日持板橋地院94年度訴字第1303號判決、
    臺灣高等法院95年度上字第943 號判決及最高法院97年度台
    上字第842 號裁定為執行名義，並以其為訴外人楊景川前開
    債權受讓人聲請本院強制執行，案列97年度執字第50421 號
    。系爭執行程序進行中，甲○○以本院97年度票字第2294號
    民事裁定為執行名義，聲明參與分配（案列97年度執字第
    72919 號，併入97年度執字第50421 號）。
  (三)本院民事執行處於97年12月31日拍賣乙○○所有系爭房地，
    拍得389 萬6,000 元，並於98年1 月13日對第一商業銀行新
    店分行、南門分行核發存款之支付轉給命令（第一商業銀行
    新店分行、南門分行合計轉給781 元），嗣於98年3 月10日
    作成分配表（拍賣價金列為表1 ，存款列為表2 ），指定98
    年4 月10日實行分配，是項分配表於98年3 月10日送達於原
    告、98年3 月16日送達於甲○○。
  (四)原告於98年4 月6 日以甲○○之系爭票款債權不存在之理由
    ，對前開分配表聲明異議。
  (五)本院民事執行處嗣於98年4 月8 日通知原告於10日內就異議
    事項向管轄法院起訴，原告於98年4 月13日接獲通知後，旋
    於98年4 月17日提起本訴。
    以上事實，為兩造所不爭執（見本院卷第56至57頁反面），
    且有戶籍謄本、本院97年度票字第2294號裁定、楊景川於97
    年4 月25日讓與債權之聲明書、存證信函為證（見本院卷第
    14至15頁、第30、111 頁、第115 至118 頁），並經本院調
    閱系爭執行卷宗核閱無訛，堪信為真正。
四、原告主張：甲○○之系爭本票債權係與乙○○間通謀虛偽意
    思表示而不存在，依強制執行法第39條第1 項規定對本院民
    事執行處製作系爭分配表聲明異議後，被告2 人分別為反對
    之陳述，原告依強制執行法第41條第1 項規定提起分配表異
    議之訴，惟為被告2 人所否認，並以前揭情詞置辯，則本件
    爭點厥為：(一)系爭本票債權是否通謀虛偽意思表示而不存在
    ？(二)如系爭本票債權不存在，系爭分配表所示分配額應如何
    變更？
五、法院之判斷：
  (一)系爭本票債權是否通謀虛偽意思表示而不存在？
  1.按強制執行法第41條之分配表異議之訴屬形成之訴，訴訟標
    的為異議權，若原告係以被告參與分配之債權不存在為異議
    權之理由，本質上即寓含有消極確認債權不存在訴訟之性質
    ，則參與分配之債權存否乃判斷異議權有無之前提，亦即須
    先審理該債權存否後才就異議權加以判斷，於確認該有爭議
    之債權不存在後，始為剔除該債權於分配表外之形成判決，
    是依舉證責任分配法則，自應由主張該債權存在之被告負舉
    證責任。本件原告否認甲○○對乙○○之系爭本票債權及其
    原因之買賣系爭房地價金及借貸債權存在，提起消極確認之
    訴，依舉證責任分配之原則，應由主張系爭本票真正及其原
    因之買賣價金債權及借貸債權存在之被告2 人，就系爭本票
    真正及乙○○向甲○○購買系爭房地而有買賣價金債權及甲
    ○○對乙○○有借貸債權之存在負舉證之責。
  2.甲○○雖辯稱：於77年1 月間以45萬元購買系爭房地，因信
    用不佳，故將系爭房地借名登記乙○○名下，並持系爭房地
    向銀行貸款40萬元，均由其繳納分期付款云云，乙○○亦附
    和稱：「系爭房地是甲○○以45萬元購買，因甲○○信用不
    佳，無法向銀行貸足購屋款，故借用我名義登記」（見本院
    卷第155 頁反面）。惟：系爭房地係乙○○於76年10月6 日
    以總價10萬8,100 元向訴外人王繼偉購買，此有甲○○提出
    之土地建築改良物買賣所有權移轉契約書為憑（見本院卷第
    87至90頁），已難認有借名登記情形；又甲○○所提證據無
    非係其設籍系爭房地之證據或乙○○名義之存摺影本（見本
    院卷第25頁、第91至101 頁），亦均不足證明購買系爭房地
    之資金來源為甲○○提供；倘若甲○○為系爭房地實際所有
    權人，豈任由債權人聲請執行處進行查封、拍賣程序，而不
    提起第三人異議之訴救濟；再參諸甲○○於97年9 月24日具
    狀向本院民事執行處陳報自94年12月25日起至104 年12月25
    日止向乙○○承租系爭房地，並提出租約佐憑，嗣經本院民
    事執行處於97年10月6 日函覆系爭房地租賃期間逾5 年，且
    未經公證，無買賣不破租賃適用，仍須辦理點交等情，亦有
    甲○○之陳報狀、上開租約及本院民事執行處函文可考（見
    本院卷第17至19頁），益見被告2 人上開所辯，為不可採。
  3.乙○○復辯稱：曾向甲○○以200 萬元購買系爭房地云云，
    不惟與甲○○於本院審理到庭坦承：「我認為乙○○與楊景
    川訴訟會輸，但乙○○稱楊景川沒有問題，他會負責，我為
    了保全債權，遂叫乙○○開立450 萬元本票，坦白說，我沒
    有出售系爭房屋之意，有部分怕乙○○敗訴後遭楊景川強制
    執行，一部分是家族隱私，我不方便講，這房屋本來就是我
    的，沒有買賣問題」等語齟齬（見本院卷第158 頁反面至第
    159 頁），抑且與本院上開認定系爭房地為乙○○所有之事
    實不符，遑論乙○○不諱言：簽發系爭本票當時並無財力兌
    現等語（見本院卷第157 頁），益見被告2 人間並無實際買
    賣系爭房地之真意，尚難謂甲○○對乙○○有何買賣系爭房
    地之價金債權存在。
  4.甲○○復辯稱：「乙○○跟楊景川發生糾紛開始訴訟，我就
    不信任楊景川，因此我要保全對乙○○之債權，包括乙○○
    於80年間對俊陞公司之入股金200 萬元、乙○○作水電工程
    陸續借款60萬元，當時結算有書面，但已遺失」（見本院卷
    第158 頁反面），乙○○亦附和其詞（見本院卷第156 頁反
    面至第157 頁反面），惟乙○○辯稱：「對帳完並未簽書面
    」（見本院卷第157 頁），是被告2 人間就對帳有無製作書
    面供述歧異，復未能提出資金往來證據以供本院審酌，已難
    信為真；又俊陞公司有股東3 人，甲○○為董事，乙○○及
    吳張美華為股東，各股東登記住址均為臺北縣新店市○○路
    ○ 段16巷7 號2 樓，有該公司變更登記表、股東名簿可考（
    見本院卷第50至52頁），可見該公司為一般典型之家族公司
    ，乙○○自承：為該公司股東，但並未實際出資（見本院卷
    第157 頁反面），而甲○○亦不諱言：該公司出資除部分係
    自有資金外，其餘係向友人借貸而來（見本院卷第159 頁）
    ，即俊陞公司全體股東之出資，悉由甲○○自行籌措，足徵
    乙○○僅係掛名之股東，該公司實際係由甲○○獨資設立，
    設若乙○○曾向甲○○借貸資金，何以甲○○多年來未曾向
    乙○○追討債務或取得相關憑證，迄乙○○另案被訴損害賠
    償敗訴後，始由乙○○簽發系爭本票以供甲○○向法院聲請
    本票裁定，在在啟人疑竇，亦難徒憑被告2 人之供述驟認甲
    ○○對乙○○有上開借貸債權存在。
  5.系爭3 紙本票雖屬真正，惟就乙○○簽發系爭本票之原因關
    係俱屬不實，足見系爭本票債權係被告2 人通謀虛偽意思所
    為，依民法第87條第1 項前段規定，應屬無效，是原告主張
    系爭本票債權並不存在，洵堪信憑。
  (二)系爭分配表所示分配額應如何變更？
    系爭本票債權既係被告2 人通謀虛偽意思表示而不存在，業
    如前述，自應從系爭分配表剔除。又甲○○持系爭通謀虛偽
    意思簽發之系爭本票持向本院聲請本票裁定所生之程序費用
    2,000 元及聲明參與分配所繳納優先受償之執行費用3 萬
    6,000 元，與系爭本票債權具有依存連動關係，如系爭本票
    債權既經本院認定應予剔除，因該債權所生之執行費用、程
    序費用，即失所附麗，應予一併剔除，此觀強制執行法第39
    條第1 項規定未及於執行費用、程序費用即明，是原告主張
    ：系爭分配表其中「表一」次序8 所示甲○○應受分配款
    189 萬8,268 元、次序3 所示執行費用3 萬6,000 元、次序
    9 應分配程序費用722 元，暨「表二」次序3 所示應受分配
    款550 元，應予剔除，不得列入分配表；至「表一」次序7
    所示原告應受分配款更正為217 萬5,029 元，即屬有據。
六、綜上所述，原告主張被告2 人通謀虛偽意思表示簽發系爭3
    紙本票債權不存在，甲○○不得參與分配，為可採信，被告
    2 人所辯均無可取。從而，原告依強制執行法第41條第1 項
    規定，訴請系爭強制執行事件於98年3 月10日製作之系爭分
    配表所載如主文所示分配款應予剔除，不得列入分配表，並
    更正「表一」次序7 原告應受分配款，為有理由，應予准許
    。
七、本件為判決之基礎已臻明確，兩造其餘之攻擊或防禦方法及
    證據，經本院斟酌後，認為均不足以影響本判決之結果，亦
    與本案爭點無涉，自無逐一詳予論駁之必要，併此敘明。
八、據上結論：依民事訴訟法第78條、第85條第1 項前段、第
    385 條第1項，判決如主文。
中    華    民    國    99    年    7     月    30    日
                  民事第五庭    法  官  胡宏文
以上正本係照原本作成。
如對本判決上訴，須於判決送達後20日內向本院提出上訴狀。如
委任律師提起上訴者，應一併繳納上訴審裁判費。
中    華    民    國    99    年    7    月     30    日
                                書記官  曾寶生

司法院資訊處製作；財團法人民間司法改革基金會備份。
